【裁判字號】    95,訴,3851
【裁判日期】    951214
【裁判案由】    菸酒管理法
【裁判全文】
臺北高等行政法院判決
                                     95年度訴字第03851號
                              .
原      告  甲○○
訴訟代理人  戊○○
被      告  臺北市政府
代  表  人  乙○○（市長）
訴訟代理人  丁○○
            丙○○兼送達代收.
上列當事人間因菸酒管理法事件，原告不服財政部中華民國95年
3 月8 日台財訴字第09400583050 號（案號：00000000）訴願決
定，提起行政訴訟。本院判決如下：
    主  文
原告之訴駁回。
訴訟費用由原告負擔。
    事  實
壹、事實概要：
    原告於民國（下同）94年7 月11日14時11分在YAHOO!奇摩拍
    賣網站以paofu568帳號，拍賣1995法國Bordeaux博多紅葡萄
    酒禮盒，刊載該酒品名稱、圖案、禮盒售價、容量、酒精度
    等資料，並未就前開酒品標示「飲酒過量，有害健康」或其
    他警語，被告認其違反菸酒管理法第31條第1 項、第37條及
    同法施行細則第14條之規定，乃依同法第55條第1 項、第57
    條第1 項規定，以94年10月24日府財二字第09416213000 號
    行政處分書，處以新台幣（下同）11萬元罰鍰，並限於收到
    行政處分書之日立即停止網站販賣酒類商品行為，及於收到
    行政處分書翌日起15日內改正網站廣告。原告不服，提起訴
    願，復遭財政部決定駁回，遂向本院提起行政訴訟。
貳、兩造聲明：
一、原告聲明：求為判決
(一)、訴願決定及原處分均撤銷。
(二)、訴訟費用由被告負擔。
二、被告聲明：求為判決如主文所示。
參、兩造之爭點：
一、原告主張之理由：
    被告及財政部均引用司法院釋字第275 號解釋，推定原告「
    雖非故意違反法規，但仍屬應可歸責之疏失行為，尚難據以
    免責」，惟依94年2 月5 日總統華總一義字第09400016841
    號令於95年2 月5 日施行之行政罰法第7 條有責任始有處罰
    之原則，與第8 條排除卸責藉口等，應完全排除釋字第275
    號解釋之適用，原告非故意之疏失行為應予免責。另依行政
    罰法第18條裁處之審酌與加減、第19條不處罰之要件及處理
    ，與第24條一行為不二罰之原則等，被告漫無限制之裁罰不
    符比例原則，一行為二罰亦不合理。依前述理由及行政罰法
    第5 條從新從輕原則，原處分及訴願決定應予撤銷。
二、被告主張之理由：
(一)、原告經檢舉於YAHOO!奇摩拍賣網站以paofu568帳號販賣酒類
    商品及刊載酒類促銷廣告，未標示警語，違反菸酒管理法第
    31條第1 項、第37條及同法施行細則第14條規定，既經被告
    於94年10月24日以府財二字第09416213000 號行政處分書併
    處11萬元罰鍰，並限於收到行政處分書之日立即停止網站販
    賣酒類商品行為，及於收到行政處分書翌日起15日內改正網
    站廣告有案，準此，依據95年2 月5 日施行之行政罰法第5
    條及第45條規定，本案既係於行政罰法施行日前裁處，尚無
    行政罰法相關規定之適用。
(二)、原告雖非故意違反法規，但仍屬應可歸責之疏失行為，依釋
    字第275 號解釋，尚難據以免責；又其行為個別，處罰目的
    不同，被告依93年2 月18日台庫五字第0931600359號函釋就
    其不同行為分別依同法第57條、第55條第1 項及菸酒查緝及
    檢舉案件處理作業要點第45點第11款、第9 款合併處以最低
    罰鍰，尚屬適法，是以，原告所辯理由，核不足採，原罰鍰
    之處分，並無違誤。
    理  由
一、本件適用之法規：
(一)、按「酒之販賣，不得以自動販賣機、郵購、電子購物或其他
    無法辨識購買者年齡等方式為之」、「酒之廣告或促銷，應
    明顯標示『飲酒過量，有害健康』或其他警語，．．．」、
    「有下列各款情形之一者，處新臺幣一萬元以上五萬元以下
    罰鍰：一．．．二、酒之販賣違反第三十一條第一項規定」
    、「違反第三十七條規定而為酒之廣告或促銷者，處新臺幣
    十萬元以上五十萬元以下罰鍰，並通知限期改正；屆期未改
    正者，得按次連續處罰。」菸酒管理法第31條第1 項、第37
    條、第57條第1 項、第55條第1 項分別定有明文。又「依本
    法第三十七條規定為酒之廣告或促銷而標示健康警語時，應
    以版面百分之十連續獨立之面積刊登，且字體面積不得小於
    警語背景面積二分之一，為電視或其他影像廣告或促銷者，
    並應全程疊印。僅為有聲廣告或促銷者，應以聲音清晰揭示
    健康警語。前項標示健康警語所用顏色，應與廣告或促銷版
    面之底色互為對比。」復為同法施行細則第14條所規定。
(二)、次按「依本法第五十七條第一項規定裁罰之案件，第一次查
    獲者，處以新臺幣一萬元之罰鍰；．．．」、「依本法第五
    十五條規定裁罰之案件，第一次查獲者，處以新臺幣十萬元
    之罰鍰；．．．」菸酒查緝及檢舉案件處理作業要點第45點
    第11款、第9 款著有規定，此要點乃財政部本於中央主管機
    關職權，為執行菸酒稽查及取締業務之必要，依法所訂定公
    告，行政機關辦理相關案件自得援用，合先指明。
二、兩造不爭之事實：
    原告於94年7 月11日14時11分在YAHOO!奇摩拍賣網站以paof
    u568帳號，拍賣1995法國Bordeaux博多紅葡萄酒禮盒，刊載
    該酒品名稱、圖案、禮盒售價、容量、酒精度等資料，並未
    就前開酒品標示「飲酒過量，有害健康」或其他警語，而消
    費者於網路點選訂購時，且無足供辨識消費者年齡之機制，
    被告認其違反菸酒管理法第31條第1 項、第37條及同法施行
    細則第14條之規定，販賣及刊載酒品促銷廣告，且未標示健
    康警語，乃依同法第55條第1 項、第57條第1 項規定，以94
    年10月24日府財二字第09416213000 號行政處分書，處以11
    萬元罰鍰，並限於收到行政處分書之日立即停止網站販賣酒
    類商品行為，及於收到行政處分書翌日起15日內改正網站廣
    告。原告不服，提起訴願，復遭駁回等事實，有原告於系爭
    拍賣網站之廣告、被告處分書及訴願決定書（以上均影本）
    附於財政部卷及本院卷可稽，自堪信為真實。
三、原告循序提起本件行政訴訟，主張：原告僅欲將家中留存之
    酒上網拍賣，並無為促銷之意圖，依行政罰法第7 條有責任
    始有處罰之原則及第8 條有關行為人不得因不知法規，而免
    除行政處罰規定，被告對原告此非故意之疏失行為應予免責
    ，而無司法院釋字第275 號解釋之適用。又被告漫無限制之
    裁罰乃不符比例原則，且有一行為二罰之情事。故本件裁罰
    既未確定，乃有行政罰法第5 條從新從輕原則之適用，而應
    撤銷原處分及訴願決定云云。
四、本院之判斷：
(一)、按所謂廣告者，乃指利用傳播媒體或其他方法，宣傳商品，
    以達招徠消費者購買為目的之行為。又「無論於網路上是否
    刊載僅有酒品名稱、圖樣、價格或提供網路訂購、電話、傳
    真、郵件信箱等足資聯繫之資料，皆屬菸酒管理法第三十七
    條所稱酒之廣告或促銷，應明顯標示健康警語；如違反上開
    規定，即應依同法第五十三條（修正後第五十五條）規定處
    罰。至如涉以自動販賣機、郵購、網路等方式販售，如販賣
    商無法辨識購買者之年齡，即違反同法第三十一條規定，應
    依同法第五十六條（修正後第五十七條）規定處罰。是故，
    如於網路上刊載酒類促銷廣告，無明顯標示健康警語，又以
    無法辨識購買者年齡之方式販售，應分別依上開規定處罰之
    。．．．」亦據財政部國庫署93年2 月18日台庫五字第0931
    600359號函釋在案，核此函釋乃闡明法規之文義，尚與立法
    本旨無違，自得為行政機關所援用。
(二)、又按「人民違反法律上之義務而應受行政罰之行為，法律無
    特別規定時，雖不以出於故意為必要，仍須以過失為其責任
    條件。」司法院釋字第275 號解釋可資參照，是於95年2 月
    5 日行政罰法施行前，違反行政法上之義務，亦以行為人具
    有違法之故意或過失為責任條件。如前所述，原告於網站以
    網路出價競標方式販賣「1995法國Bordeaux博多紅葡萄酒禮
    盒」，並就酒品之名稱、圖樣、售價、容量、酒精度，標示
    明顯，自屬以消費者為對象之酒品廣告及促銷行為。而有關
    行為之故意，乃繫之於行為人對於構成違規事實之明知並有
    意使其發生，與行為人對違法之認識無關。本件上網拍賣行
    為既係原告所為，其對網路拍賣無法辨識購買者之年齡，且
    其確未於上開廣告加註健康警語之客觀事實，自係明知而為
    ，而有違法之故意甚明。則被告認原告以網路出價競標方式
    販賣酒品，且促銷廣告未標示健康警語，而依前開法規，分
    別就其無法辨識購買酒品者年齡之販賣行為及未加註健康警
    語行為，各裁處法定最低罰鍰10,000元與100,000 元，並限
    於收到行政處分書之日，立即停止網站販賣酒類商品行為，
    及於收到行政處分書翌日起15日內改正網站廣告，於法洵無
    不合。原告主張其無違法故意，及被告所為裁處有違比例原
    則云云，自無可取。
(三)、復按行政罰法係於95年2 月5 日始施行，基於法律不溯既往
    原則，除該法特別明文規定者外，於該法施行前所發生之事
    件，並無該法之適用。而該法於第45條規定：「本法施行前
    違反行政法上義務之行為應受處罰而未經裁處，於本法施行
    後裁處者，除第十五條、第十六條、第十八條第二項、第二
    十條及第二十二條規定外，均適用之。前項行政罰之裁處權
    時效，自本法施行之日起算。」僅就該法施行前尚未經裁處
    之案件得有該法規之適用，而本件則係在該法施行前，即經
    被告於94年10月24日為處分，是無該法之適用。原告主張本
    案尚未裁罰確定，有行政罰法之適用云云，乃有誤解，尚無
    可採。
(四)、末按菸酒管理條例第31條立法目的係為落實少年及兒童之保
    育，故禁止以無法辨識購買者年齡之方式販售菸酒，所處罰
    為積極之販賣行為；而同法第37條所規定之立法目的，則係
    為避免刺激過量或不當消費酒類，以維護國民健康，而予適
    當限制廣告或促銷內容，所處罰者乃消極之未加註警語之不
    作為。故上開法條所欲管制之目的及處罰之行為態樣均有不
    不同。原告主張本案有一行為二罰情事，亦無可採。
五、綜上所述，原告之主張均無可採。原處分以原告違反菸酒管
    理法第31條第1 項、第37條及同法施行細則第14條之規定，
    乃依同法第55條第1 項、第57條第1 項，處以11萬元罰鍰，
    並限於收到行政處分書之日立即停止網站販賣酒類商品行為
    ，及於收到行政處分書翌日起15日內改正網站廣告，於法並
    無不合，訴願決定予以維持，亦無違誤。本件原告之訴為無
    理由，應予駁回。
六、據上論結，本件原告之訴為無理由，爰依行政訴訟法第98條
    第3 項前段，判決如主文。
中    華    民    國    95    年    12    月   14     日
                        第七庭審判長法  官  李得灶
                                    法  官  黃秋鴻
                                    法  官  林玫君
上為正本係照原本作成。
如不服本判決，應於送達後20日內，向本院提出上訴狀並表明上
訴理由，如於本判決宣示後送達前提起上訴者，應於判決送達後
20日內補提上訴理由書（須按他造人數附繕本）。
中    華    民    國    95    年    12    月   14     日
                                    書記官  黃明和


司法院資訊處製作；財團法人民間司法改革基金會備份。
